臺灣臺北地方法院民事判決　　　　　　　92年度保險字第73號
原　　　告　甲○○
訴訟代理人　郭士功律師
複　代理人　丙○○
被　　　告　中國人壽保險股份有限公司
法定代理人　己○○
訴訟代理人　戊○○
　　　　　　丁○○
　　　　　　乙○○
上列當事人間請求給付保險金事件，本院於民國九十四年五月二
十六日言詞辯論終結，判決如下：
    主  文
被告應給付原告新台幣伍佰萬元，及自民國九十一年十月十六日
起至清償日止，按週年利率百分之十計算之利息。
訴訟費用由被告負擔。
本判決於原告以新台幣壹佰陸拾柒萬元為被告供擔保後，得假執
行，但被告如以新台幣伍佰萬元為原告預供擔保，得免為假執行
。
    事  實
甲、原告方面：
壹、聲明：如主文第1項所示，及為以供擔保為條件之假執行宣
    告。
貳、陳述：
  一、案外人黃金燦（已歿）前向被告投保傷害保險及人壽保險
      （保險證號：000000000、000000000號），黃金燦為被保
      險人，並指定原告為第1順位受益人。嗣黃金燦於91年7月
      31日意外跌倒送醫急診，經轉送財團法人長庚紀念醫院（
      下稱長庚醫院）時，又不慎於病床上跌落至硬腦膜下出血
      ，不幸於91年8月3日死亡，經台灣桃園地方法院檢察署相
      驗，開立相驗屍體證明書，記載死因為「硬腦膜下出血」
      、「頭部外傷」、「跌落病床」按「人壽保險人於被保險
      人在契約規定年限內死亡.... 依照契約負給付保險金之
　    責」、「傷害保險保險人於被保險人遭意外傷害及其所致
      殘廢或死亡時，負給付保險金額之責」、「保險人應於要
      保人或被保險人交其證明文件後，於約定期限內給付賠償
      金額，無約定期限者，應於接到通知後15日內給付之。保
      險人因可歸責於自己之事由致未在前項規定期限內為給付
      者，應給付遲延利息年利1分」，保險法第101條、第131
      條、第34條分別定有明文。原告已於91年9月20日，填具
      保險金申請書向被告請求給付保險金，並經發函催告，被
      告迄今均未履行給付保險金之義務，為此提起本件訴訟。
　二、關於保險法第64條告知義務規定部分：
      (一)被告於爭點整理狀自承系爭保險契約於90年11月16日訂
        立，迄其提出解除契約抗辯時已逾2年，而被告自訴訟
        迄今未曾為任何解除契約之意思表示，依前開規定，被
        告之契約解除權顯已逾除斥期間而消滅。
      (二)次按保險法第64條第2項後段規定，「但要保人證明危
        險之發生未基於其說明或未說明之事實時，不在此限」
        ，固應由要保人負舉證之責，惟原告業已提出相驗證明
        書、桃園地方法院檢察署驗斷書，其為公文書，該相驗
        結果業經檢察官及檢驗員相驗被保險人遺體、訊問護士
        、家屬等在場人士，並核閱被保險人之就診記錄、斷層
        掃瞄結果所為之專業鑑定判斷，推定為真正。原告既已
        依舉證責任分配法則，自應由被告提出反證推翻之。
  三、關於民法第198條拒絕履行權部分：
      雖民法第198條規定被害人對於該債權之廢止請求權，雖
      因時效而消滅，仍得拒絕履行，惟被害人因受害而與加害
      人訂立雙務契約，而又已受領加害人所為全部或部分之對
      待給付者，應可視為已承認該雙務契約之效力，不得再援
      此法條規定，拒絕履行。否則反而使被害人單方面受領加
      害人對之所為之給付，自己則毋庸履行給付之義務而蒙受
      利益，此顯非事理之平。保險契約要保人需支付保險費做
      為保險人承擔風險之對價，故保險契約顯為雙務契約。本
      件被保險人已繳納保險費予保險人，被告業已受領此部分
      之對待給付，被告自不得再援引此法條之規定拒絕履行給
      付保險金之義務。
  四、壽險部分：
      (一)團體一年定期人壽保險單示範條款第5條規定，被保險
        人於本契約有效期間內發生殘廢或死亡時，本公司依照
        本契約約定給付保險金。黃金燦死亡時為91年8月3日，
        屬於壽險契約有效期間，不論死亡原因係意外跌落病床
        或因肝硬化導致凝血功能下降而出血不止，均屬已發生
        死亡之結果且非契約第18條之除外責任範圍，被告自應
        給付壽險部分保險金。
      (二)被告應舉證黃金燦有隱匿肝硬化病史一事，況黃金燦縱
        有肝硬化病史，與意外跌落病床之保險事故無因果關係
        。再者，要保人對於保險人之據實說明義務限於書面詢
        問，保險法第64條定有明文。被告應舉證有此項書面詢
        問，而要保人未據實告知。況被告訴訟代理人當庭亦表
        示本件係團體保險，除庭呈保險證外無其他契約附件或
        相關書面資料，足見被告並未向要保人提出任何書面詢
        問事項。
  五、傷害保險部分：
      (一)黃金燦之死亡直接原因確係因跌落病床腦部出血為死亡
        之直接原因。人體出血時，血液之凝結可分為兩部分，
        第一部份由血液中之血小板負責，由骨髓製造血小板，
        第二部分由血液中之凝血因子負責，由肝臟負責製造。
        被保險人罹患肝硬化縱有影響凝血功能，所影響者僅係
        血液中凝血因子之製造，而與血小板無關，且依被保險
        人之凝血因子病理檢驗報告，所檢驗之結果（即檢驗項
        目簡稱P.T）血液凝結時間僅14秒，相較於對照組（
        P.TN ormal Co nt）之11.5秒，檢測出之相對值（INR
        ）為1.21，亦即凝血時間只較常人多出0.21倍，短於一
        般認定凝血功能屬異常之1.5-3.0之間，顯見黃金燦縱
        罹患肝硬化，亦不影響其體內凝血因子之製造，顯與黃
        木燦之死亡毫無因果關係。
      (二)「保險人依保險法第64條第3項規定解除保險契約，固
        應自知有解除之原因後1月內為之。惟所謂『知有解除
        之原因』，依同法第2項規定，係指知悉被保險人故意
        隱匿、或因過失遺漏、或為不實之說明而言。」最高法
        院88年台上第412號判決及保險法第64條第3項定有明文
        。原告於91年9月20日申請理賠時已一併檢附長庚醫院
        診斷證明書，其上已載明黃金燦患有肝硬化，被告參酌
        原告所附之診斷證明書且抗辯有所謂『合理懷疑』仍難
        謂非「知悉」，被告已逾除斥期間自不得解除契約。
  六、利息起算日及是否檢具相關證明文件部分：
      (一)原告提出保險金申請書時，業已一併檢附診斷書、相驗
        屍體證明書、除戶謄本等文件，除證黃金燦死於意外事
        故，原告亦簽署同意書授權被告得自行為影印、調閱相
        關病歷及資料，原告已備齊相關證明文件。
      (二)被告片面主張檢察官相驗屍體證明書不足採信，係因可
        規責於己之事由至未在保險法第34條第2項期間內給付
        保險金，自應於受原告理賠申請15日後，依前條第3項
        規定負遲延責任。
參、證據：提出(一)臺灣桃園地方法院檢察署相驗屍體證明書影本
    1份、(二)中國人壽保險股份有限公司保險金申請書影本1份、
    (三)碩捷國際法律事務所催告給付保險金函影本2份、(四)被保
    險人凝血因子病理檢測報告影本1份、(五)被保險人血小板病
    理檢測報告影本1份、(六)91年8月2日護理紀錄單影本1份、(七)
    91年7月30日護理紀錄單影本1份、(八)護士林家偉訊問筆錄影
    本1份、(九)桃園地方法院檢察署驗斷書影本1份、(十)網路醫學
    雜誌報導影本1份、(十一)被告民事爭點整理及陳報狀首頁影本
    1份為證，並聲請調閱桃園地方法院檢察署相驗卷。
乙、被告方面：
壹、聲明：
  一、原告之訴駁回。
  二、如受不利之判決，願供擔保請准宣告免為假執行。
貳、陳述：
　一、被保險人黃金燦於90年11月16日向被告公司投保一年期「
　　　56566團體保險」（保險證號000000000，團體壽險100 萬
　　　元及團體傷害保險200萬元）及一年期「輕鬆399團體保險
  　　」（保險證號000000000，團體定期壽險100萬元及團體意
　　　外傷害險100萬）。嗣據原告陳稱黃金燦於91年7月31日意
　　　外跌倒送醫急診，經轉送長庚醫院，又不慎於病床上跌落
  　　致硬腦膜下出血，而於91年8月3日死亡，經臺灣桃園地方
　    法院檢察署相驗，開立相驗屍體證明書，記載死因為「硬
      腦膜下出血」、「頭部外傷」、「跌落病床」，而請求被
      告公司給付保險金500萬元。按一般正常邏輯，因急診入
      院之病患，多屬重大傷病不及待門診醫治者，因其急迫性
      及嚴重性，醫師及護士會更為妥善照料，因何竟會由病床
      上跌落，實屬難以理解。而黃金燦有肝硬化之疾病，卻未
      告知，黃金燦是否因自身疾病之介入而導致出血不止死亡
      ，尚有疑義。
  二、黃金燦未據實告知，違反告知義務，已足以影響被告對危
      險之估計而拒付保險金：
      (一)黃金燦於90年11月16日投保時，對於加保同意書中要保
        人/被保險人健康告知及聲明事項欄位之記載「2.本人
        已瞭解如罹患下列疾病... 酒精或藥物濫用成癮或中毒
        ...，中國人壽將不予承保。3.本人已瞭解如於過去五
        年內曾患有下列疾病-高血壓症...肝功能異常（GOT、
        GPT等肝功能檢驗數值異於檢驗標準的正常值）...，中
        國人壽將不予承保。」，而黃金燦投保當時並未告知有
        任何相關既往病史或其曾罹患疾病。依敏盛綜合醫院大
        園分院（以下簡稱敏盛醫院）之病歷記錄，黃金燦在投
        保前即至該院住院及門診多次，其病歷記錄有黃金燦88
        年11月10日至18日急診住院期間急診護理評估時，皮膚
        即有黃疸徵狀，之後入院診斷即檢查出罹患：(1)DU（十
        二指腸潰瘍）(2)ALD（酒精性肝病）(3)Anemia（貧血）
        (4)Hepatitis（肝炎）(5)GOT指數（天門冬胺酸轉胺脢）
        ：240U/L（一般正常值GOT指數：5-45U /L）(6)GPT指數
       （丙胺酸轉胺脢）：97U/L（一般正常值GPT指數：0-40U
　　　　/L(7)r-GT值（珈瑪麩銨轉醯移脢）：64 8U/L（一般正
  　　　常值r-GT值：8-60U/L）。黃金燦於88年11月22日起至
　　　　89年2月2日因十二指腸潰瘍、肝病及貧血等病症共計於
　　　　敏盛醫院門診5次。足證黃金燦在投保前已有肝炎、酒
　　　　精性肝病等病症。而酒精性肝病乃因長期、大量飲酒所
　　　　造成，是由此可知，黃金燦於投保前應具有酒精成癮之
　　　　情況。此外，其肝臟之檢驗數值GO T、GPT及r-GT更是
　　　　較一般超出5倍、2倍及10倍之多，然其於投保時，對於
　　　　被告加保同意書之書面詢問竟加以隱瞞，顯然違反告知
　　　　義務。查被告對於要保案件，若經告知被保險人罹患疾
　　　　病，則被告即會依據「醫務查定基準」以決定是否拒保
　　　　或加費承保。而「醫務查定基準」第10-18頁清楚載明
　　　　倘被保險人罹患有酒精性肝炎等疾病，被告將予以拒保
　　　　。由於黃金燦未告知其患有肝疾酒精成癮等既往病症，
　　　　以致影響被告對危險之估計而錯誤承保，被告自得依保
　　　  險法第64條主張解除契約。
      (二)縱被告逾保險法第64條1個月之解約期限，但民法第
        198條之立法意旨，乃在保護被害人因侵權行為之債權
        廢止請求已罹於時效，為排斥債權人履行請求，特設立
        民法第198條之規定，黃金燦於投保時未告知其已罹患
        肝炎及以致被告錯誤與其訂約，其行為顯為詐欺而屬侵
        權行為，故被告得依民法第198條之規定拒絕給付保險
        金。
  三、黃金燦之死因與其酒精成癮間具有關聯性：
      (一)黃金燦之死因乃因自行撞床欄等行為所致。此由黃金燦
        跌落病床乃右腦受撞擊，但其腦下出血部位在左腦、及
        黃金燦跌落病床後，昏迷指數並未下降，但其以頭撞擊
        床欄後，昏迷指數在數10分鐘內立即陡降可知。且由長
        庚醫院護理紀錄單記載：「91年8月2日23時20分：現病
        人之姊姊要求診斷證明書上開立「外傷性硬腦膜下出血
        」，經Dr.王毓駿解釋無法如此開立，因須依照醫療處
        置及診斷開立之。」及診斷證明足證黃金燦乃因自行以
        頭撞床欄以致死亡。地檢署之相驗人員所能驗者，僅黃
        金燦是否有硬腦膜下出血及外傷而已，並未親見所有事
        實過程，且黃金燦未經解剖，是地檢署相驗屍體證明書
        並不足採。
      (二)縱黃金燦之死亡原因，雙方對於究係自行撞床欄或是跌
        落病床致硬腦膜下出血，仍有爭議，惟不論何者，均與
        黃金燦投保時未告知有「酒精成癮」情況具有關聯性。
        黃金燦長期、大量飲酒，以致患有酒精戒斷症候，據相
        關醫學資料指出所謂酒精戒斷症候群係指「大量使用成
        癮物質一段時日之後，突然停止使用，原先腦部組織已
        經適應某種濃度的成癮物質，停用之後，自主神經系統
        很快的出現急劇的反彈，引起所多不適的症狀... 」、
        「長期喝酒的酒癮患者若突然停止喝酒後一段時間內，
        常會出現一些戒斷症候... 」。故黃金燦臨床上自會產
        生抽搐、抽筋及躁動不安等戒斷症候，而據長庚醫院病
        理檢驗報告單上「Alcohol之檢驗值<5」，顯示黃金燦
        當日「未」曾飲酒，惟長庚醫院護理記錄卻載有「病人
        的姊姊表示病人用頭撞床欄，予以探視... 家屬表示在
        家曾習慣用頭撞牆... 」，是可知黃金燦硬腦膜下出血
        死亡，應係其酒精成癮之症狀發作，自行用頭撞床欄所
        致，兩者具有相當之關聯性。縱黃金燦之硬腦膜下出血
        係因跌落病床所致，惟一般患者躺於病床上，縱然左右
        翻轉，亦不致於跌落病床，但因黃金燦為酒精戒斷症候
        群之患者，自會產生抽搐、抽筋、躁動不安等症狀，故
        其跌落病床應係自身酒精戒斷之症狀發作所導致之結果
        。
　四、依團體傷害保險條款之規定，受益人申領「身故保險金」
      ，必要時保險公司得要求提供意外傷害事故證明文件。本
      件黃金燦真正死因無法釐清，造成被告理賠工作受阻，而
      依團體保險保單條款規定：「本公司應於收齊前項文件15
      日內給付之。於其本公司應按年利1分加計利息給付，但
      逾期事由可歸責於要保人或受益人者，本公司得不負擔利
      息。」，故縱認被告答辯無理由，亦應自被告影印被保險
      人之長庚醫院病歷之日，及92年7月10日為收齊文件之日
      ，並自該日起算之第16日計算利息。
參、證據：(一)Ｚ000000000號保險單000000000、000000000號保險
    證影本1份、(二)長庚醫院回覆被保險人診療摘要影本1份、(三)
    要保人（即被保險人）投保被告公司之加保同意書影本1份
    、(四)黃金燦長庚醫院之急診病歷影本1份、(五)「酒精戒斷症
    候群」網路醫學資料兩則、(六)被保險人長庚醫院之
    Laboratory Data Sheet1份、(七)黃金燦長庚醫院病歷紀錄影
    本1份、(八)長庚醫院診斷證明書影本1份、(九)「肝硬化為何會
    影響凝血功能」網路醫學資料乙則、(十)被保險人長庚醫院之
    Laboratory Data Sheet兩份、(十一)中國人壽「安心566」團體
    定期綜合保險重要條款及中國人壽團體定期綜合保險重要條
    款影本1份、(十二)臺灣高等法院高雄分院81年度保險上字第7號
    判決1份、(十三)最高法院81年度台上字第2285號民事裁判要旨
    、(十四)臺灣桃園地方法院檢察署91年12月27日桃園地方法院檢
    察署91年12月27日桃檢守來相字第0919101217號函影本1份
    、(十五)黃金燦敏盛醫院之急診及住院病歷影本1份、(十六)台北榮
    總醫院病理檢驗部生化檢驗項目參考值1份、(十七)黃金燦敏盛
    醫院門診紀錄影本1份、(十八)中國人壽保險股份有限公司「醫
    務查定基準」1份、(十九)好家庭醫學百科全書，林田健男、田
    野原重明、村上勝美著節錄影本1份為證，並聲請調閱黃金
    燦於長庚醫院就醫期間之全份病歷影本、中央健康保險局檢
    送黃金燦於該局現有電腦檔案就醫紀錄。
丙、本院依職權調閱台灣桃園地方法院檢察署90年度相字第1217
    號相驗卷宗、黃金燦在敏盛醫院病歷表全部、黃金燦於長庚
    醫於91年7月31日日急診所拍攝之X光片及囑託國立台灣大學
    醫學院附設醫院（下稱台大醫院）鑑定黃金燦之死因。
    理  由
一、原告起訴主張：黃金燦生前向被告投保傷害保險及人壽保險
    （保險證號：000000000、000000000號），黃金燦為被保險
    人，並指定原告為第1順位受益人。嗣黃金燦於91年7月31日
    意外跌倒送醫急診，經轉送長庚醫院時，又不慎於病床上跌
  　落至硬腦膜下出血，不幸於91年8月3日死亡，經台灣桃園地
    方法院檢察署相驗，開立相驗屍體證明書，記載死因為「硬
    腦膜下出血」、「頭部外傷」、「跌落病床」。原告已於91
    年9月20日，填具保險金申請書向被告請求給付保險金，並
    經發函催告，被告迄今均未履行給付保險金之義務。原告依
    據保險契約之約定，及保險法第101條、第131條、第34 條
    分別定有明文。請求判命被告給付500萬元及自91年10月6日
    起至清償日止，按年利率10%計算之利息。
　  被告則以：黃金燦故意隱匿肝功能異常、酒精成癮等情，嚴
    重違反告知義務，已足以影響被告對於危險之估計，被告依
    保險法第64條解除契約，縱認保險法第64條解除契約已罹於
    時效，被告仍得依民法第198條規定，拒絕給付等語置辯。
二、兩造對於黃金燦以其本身為被保險人於90年11月16日投保一
    年期「566團體保險」、保險證號000000000（含團體壽險
    100 萬元、團體傷害保險200萬元、團體癌症險100萬元及團
    體住院日額1000元）及一年期「輕鬆399團體保險」，保險
    證號000000000（含團體定期壽險100萬元、團體意外傷害險
    100萬元、團體癌症身故50萬元及團體住院日額1000元），
    並以原告為第一順位受益人，嗣黃金燦於91年8月3日死亡事
    實，均不爭執，並有000000000號保險證（卷1第47頁）、
    0000000000號保險證（卷1第48頁）在卷可憑，自堪信為真
    實。
三、原告主張黃金燦於91年7月31日意外跌倒送醫急診，經轉送
    長庚醫院時，又不慎於病床上跌落至硬腦膜下出血，不幸
　  於91年8月3日死亡，經台灣桃園地方法院檢察署相驗，開立
    相驗屍體證明書，記載死因為「硬腦膜下出血」、「頭部外
    傷」、「跌落病床」，爰請求被告給付保險金。被告則以上
    開情詞置辯。查被告「安心566」團體定期綜合保險條款中
    團體壽險之保險範圍為「被保險人於本契約有限期間內發生
    殘廢或死亡時，本公司依照契約約定給付保險金」，團體傷
    害保險之保險範圍為「被保險人於本契約有效期間內，因遭
    受意外傷害事故，致其身體蒙受傷害而致殘廢或死亡時，依
    照本契約的約定，給付保險金。前項所稱意外傷害事故，指
    非由疾病引起之外來突發事故」（卷1第232頁）；團體定期
    綜合保險條款中團體定期壽險之保險範圍為「被保險人於本
    契約有效期間內發生殘廢或死亡時，本公司依照契約約定給
    付保險金」，團體傷害保險之保險範圍為「被保險人於本契
    約有效期間內，因遭受意外傷害事故，致其身體蒙受傷害而
    致殘廢或死亡時，依照本契約的約定，給付保險金。前項所
    稱意外傷害事故，指非由疾病引起之外來突發事故」（卷1
    第234頁），即如被保險人如為意外死亡，除壽險之保險金
    外，亦得請求傷害險部分之保險金。是本件首審酌者為，黃
    金燦是否為意外死亡？
四、黃金燦是否為意外死亡？
　　(一)原告主張黃金燦係於長庚醫院住院時，不慎自病床跌落至
　　　硬腦膜下出血死亡之事實，業據其提出台灣桃園地方法院
  　　檢察署檢官相驗屍體證明書為證，其上記載「直接引起死
　    亡之疾或傷害先行原因（若有引起上述死因之疾病或傷害
      ）甲『硬腦膜下出血』（甲之原因）乙『頭部外傷』（乙
      之原因）丙『跌落病床』」，有相驗屍體證明書影本在卷
      可憑。
    (二)被告辯稱由黃金燦跌落病床乃右腦受撞擊，但其腦下出血
      部位在左腦、及其跌落病床後，昏迷指數並未下降，但其
      以頭撞擊床欄後，昏迷指數在數10分鐘內立即陡降，且由
      長庚醫院護理紀錄單記載：「91年8月2日23時20分：現病
      人之姊姊要求診斷證明書上開立「外傷性硬腦膜下出血」
      ，經Dr.王毓駿解釋無法如此開立，因須依照醫療處置及
      診斷開立之。」及診斷證明黃金燦乃因自行以頭撞床欄以
      致死亡等語。
　　(三)查黃金燦長庚醫院91年8月2日20時40分之護理記錄單由護
      士記載「pt由bedside發出砰一聲，發現病人由床上跌落
      .... 予協助扶回床上，並拉起床欄檢視病患，右額有血
      腫約10×10cm，其餘無明顯外傷.... 」（卷1第62頁）；
      嗣黃金燦死亡後，檢察官相驗時，訊問當時值班之護士林
      家偉，其陳稱「.... 當時我人在護理站，護理站跟死者
      倒下之處相距約幾公尺，我聽到砰一聲後和我另一同事陳
      韻如前去扶死者，當時死者是頭先朝地跌倒，我扶起死者
      後，死者神智仍清醒，我問他為何跌倒，死者說是要拿東
      西而跌倒，當時死者頭部有一約10公分大小之傷口。」（
      卷1第188頁），顯見黃金燦確於91年8月2日約20時40分許
      ，自病床跌落。
　　(四)經本院依職權檢具黃金燦之長庚醫院全部病歷影本及X光
　　　囑託台大醫院就黃金燦硬腦膜下出血之原因、其跌落病床
　　　位置與硬腦膜下出血位置之關係、直接死亡為何為鑑定，
  　　台大醫院鑑定結果為「造成黃金燦先生硬腦膜下出血之原
　　　因，以外力造成之可能性最高」、「依醫理及病症而言，
　　　黃金燦先生之硬腦膜下出血與跌落病床之相關極高」、「
　　　黃金燦先生直接死亡原因為顱內高壓與腦幹衰竭」，有該
  　　院94年1月26日校附醫祕字第0940000124號函在卷可按（
　    卷2第446頁）。
　　(五)嗣被告聲請以依「跌落病床傷及右額，惟腦內出血於左
　　　側」及「跌落病床與頭撞床欄後之昏迷指數之比較」，認
　　　為黃金燦死亡乃因自行撞床欄之行為所致，與跌落病床無
  　　涉。黃金燦經診斷有「酒精性肝硬化」、「酒精戒斷症
　    候群」等疾病，且其家屬主訴「在家曾習慣用頭撞牆」，
      乃聲請就黃金燦硬腦膜下出血死亡是否可能是其自行以
      頭撞床欄所致、如黃金燦硬腦膜下出血死亡完全與其自
      行以頭撞床無關，何以昏迷指數陡降、黃金燦跌落病床
      之頭部碰接位置與其硬腦膜下出向之關係等問題，再為鑑
      定。台大醫院鑑定結果為「1.黃金燦先生之硬腦膜下出血
      為外力所造成，但無法百分之百排除以頭撞床欄所致之可
      能性。2.無法以昏迷指數陡降來推測受傷機轉。3.頭部碰
      撞部位與硬腦膜下出血之位置，二者並無直接關係。碰撞
      頭部右邊亦有可能左邊出血。」，有該院94年4月14日校
      附醫祕字第0940000157號卷可憑（卷2第511頁）。
　　(六)雖第二鑑定函認黃金燦硬腦膜下出血，無法百分之百排除
　　　以頭撞床欄所致之可能性；然於本院第一次囑託台大醫院
　　　鑑定，台大醫院即鑑定黃金燦硬腦膜下出血之原因，以外
  　　力造成之可能性為最高，且與跌落病床之相關極高，而本
　    院係將全部由長庚醫院調得之病歷資料，連同X光片囑託
      台大醫院鑑定，台大醫院為國內首屈一指之醫學中心，如
      另有可能造成黃金燦硬腦膜下出血之原因存在，當可由病
      歷資料中查知。嗣因被告不服鑑定結果，本院乃就被告質
      疑之處，再次囑託台大醫院鑑定，或因「跌落病床」及「
      以頭部撞床欄」，同屬「外力」，無法百分之百排除「以
      頭部撞床欄」之可能，然台大醫院亦未修作先前所為「黃
      金燦之硬腦膜下出血與跌落病床相關極高」之鑑定意見。
      且被告據以質疑之「黃金燦跌落病床後，昏迷指數並未下
      降，但其以頭撞擊床欄後，昏迷指數在數10分鐘內立即陡
      降」等昏迷指數之理由，鑑定結果亦否認得以昏迷指數陡
      降推測受傷之機轉，即不認為得以昏迷指數之突然降低推
      測受傷之原因。另被告質疑「何以跌落病床傷及右額，惟
      腦內出血於左側」，台大醫院更認頭部碰撞之位置與硬腦
      膜下出血之位置並無直接關係。綜上，昏迷指數陡降既無
      法推測即為黃金燦以頭部撞床欄所造成，且跌落病床碰撞
      頭部右邊亦有可能造成左邊出血，而黃金燦硬腦膜下出血
      之原因與頭部碰撞之相關又極高，自堪認黃金燦硬腦膜下
      出血係跌落病床所造成。
　　(七)被告陳辯稱縱認黃金燦硬腦膜下出血係因跌落病床所致，
　　　惟黃金燦為酒精戒斷症候群之患者，自會產生抽搐等症狀
　　　，其跌落病床應係自身酒精戒斷之症候發作所導致之結果
　　　等語。然亦無積極證據足認黃金燦自病床跌落係因酒精戒
  　　斷之症候發作所導致之結果，所辯亦不足採。
　　(六)按意外傷害或死亡之定義，學說有原因說及結果說之區別
　　　，如採結果說，不問原因是否出於意外，若於結果出於意
　　　外者，即屬意外傷害或意外事故，但採原因說時，必須導
　　　致傷害或死亡之外界原因係出於意外者，方屬意外事故，
　　　若結果出於意外，而原因非出於意外者仍非意外傷害或死
　　　亡。而系爭二傷害保險所稱「意外傷害事故」之定義為「
  　　非由疾病引起之外來突發事故」，解釋上係採原因說，而
    　非結果說，前開約定所稱「外來突發事故」須一為「外來
      的」，即限定引起事故之原因出於自身以外之事故；二為
      「突發的」，即外在環境急速的變化，致不可預期或出於
      預料之外，於滿足此二條件，始能謂係外來而突發之事故
      。而被保險人黃金燦自病床跌落，其後出現硬腦膜下出血
      ，其死亡原因，應係跌落病床，外力撞擊頭部後，導致硬
      腦膜下出血死亡，應屬外來突發事故之意外造成，堪予認
      定。
五、黃金燦既係因外來突發事故造成死亡，其受益人原告得請求
    被告給付一年期「566團體保險」中團體壽險100萬元、團體
    傷害保險200萬元，及一年期「輕鬆399團體保險」中團體定
    期壽險100萬元、團體意外傷害險100萬元之保險金。雖被告
    辯稱黃金燦故意隱匿其肝功能異常、酒精成癮等情，嚴重違
    反告知義務，足以影響被告對危險之估計，爰依保險法第64
    條解除契約等語，然查：
    (一)按訂立契約時，要保人對於保險人之書面詢問，應據實說
      明。要保人故意隱匿，或過失遺漏，或為不實之說明，足
      以變更或減少保險人對於危險之估計者，保險人得解除契
      約；其危險發生後亦同。但要保人證明危險之發生未基於
      其說明或未說明之事實時，不在此限。保險法第64條第1
      、2項定有明文。
　　(二)被告辯稱黃金燦在88年11月10日至18日曾因急診入住敏盛
　　　醫院，當時急診護理評估時，皮膚即有黃疸徵狀，之後入
  　　院診斷即檢查出罹患：(1)DU（十二指腸潰瘍）(2)ALD（酒
　　　精性肝病）(3)Anemia（貧血）(4)Hepatitis（肝炎）(5)GOT
  　　指數（天門冬胺酸轉胺脢）：240U/L　數：5-45U /L(6)
      GPT指數（丙胺酸轉胺脢）：97U /L(7)r-GT值（珈瑪麩銨
      轉醯移脢）：64 8U/L。計黃金燦於88年11月22日起至89
      年2月2日因十二指腸潰瘍、肝病及貧血等病症共計於敏盛
      醫院門診5次等情，為原告所不爭執，並有敏盛醫院病歷
      影本在卷可憑（本院卷1第295至318頁）。依卷附敏盛醫
      院檢驗醫學部關於肝功能指數之參考資料，GOT指數男性
      在37以下1、GPT指數男性在41以下、r-GT值在0-52間為正
      常值，黃金燦肝臟檢驗數值超出正常值甚多，足認黃金燦
      在90年11月16日投保前已有肝炎、酒精性肝病等問題。
　　(三)惟黃金燦就被告系爭保險加保同意書上所載「1.本人聲明
　　　本同意書所載各項陳述均屬事實，絕無隱匿、過失遺漏，
　　　或為不實之說明者，否則中國人壽保險股份有限公司１得
　　　依保險法第六十四條解除本保險契約，保險故發生後亦同
　　　。2.本人已瞭解如罹患下列疾病.... 酒精或藥物濫用成
　　　癮或中毒...，中國人壽將不予承保。3.本人已瞭解如於
　　　過去五年內曾患有下列疾病－... 肝功能異常（GOT、GPT
　　　等肝功能檢驗數值異於檢驗標準的正常值）...，中國人
  　　壽將不予承保。」之詢問，並未據實告知其於88年至89年
　    間，曾因肝病入院之情事，足以變更或減少被告對於危險
      之估計。
　　(四)但黃金燦因係在長庚醫院住院時，自病床跌落，外力撞擊
　　　頭部後，導致硬腦膜下出血死亡，已如前述，則縱黃金燦
　　　未告知被告罹患肝病之事，惟黃金燦之死亡亦與肝病無關
  　　，是原告對危險之發生未基於被保險人說明或未說明之事
　    實已盡其舉證責任。雖被告辯稱黃金燦肝功能受損，影響
      凝血功能，故不論因撞擊或跌落病床導致出血，均可能因
      凝血功能或血小板無法發揮作用而大量流血，甚至死亡，
      且黃金燦自病床跌落，應係自身酒精戒斷之症狀發作所導
      致之結果，故黃金燦未告知之肝病、酒精成癮性與死因具
      有關聯性等語，固提出「肝硬化為何會影響凝血功能」網
      路醫學資料乙則（卷1第229頁）、好家庭醫學百科全書，
      林田健男、田野原重明、村上勝美著節錄影本1份（卷2第
      281頁）、「酒精戒斷症候群」網路醫學資料兩則（卷1第
      223至225頁）為證；然縱肝硬化影響凝血功能，酒精戒斷
      後自主神精系統出現急刻劇反彈，會引起許多不適的症狀
      等，有許多醫學上之討論，而黃金燦亦曾因肝炎、酒精性
      肝病入院治療，且黃金燦凝血因子檢驗值、血小板檢驗值
      不在正常值範圍內（卷1第154、155頁），惟仍無積極證
      據得以推論黃金燦必因其未告知之酒精性肝病，出現酒精
      戒斷後之不適症狀，以致其自病床跌落，並因其未告知之
      肝病，影響凝血功能，以致跌落病床，外力撞擊頭部後，
      因凝血功能不佳，導致硬腦膜下出血死亡。被告辯稱黃金
      燦未告知之肝病及酒精成癮與其死因具有關聯性，亦不足
      採。
    (五)綜上，黃金燦於投保時雖未告知被告其曾因肝病入院之事
      ，然黃金燦之死亡亦與肝病無關，危險之發生未基於被保
　　　險人說明或未說明之事實，是被告仍不得據以解除系爭保
  　　險契約。
六、黃金燦係因外來突發事故造成死亡，原告主張被告應給付一
    年期「566團體保險」中團體壽險100萬元、團體傷害保險
    200 萬元，及一年期「輕鬆399團體保險」中團體定期壽險
    100萬元、團體意外傷害險100萬元之保險金，即屬有據。雖
    被告辯稱黃金燦於投保時未告知其已罹患肝炎，以致被告錯
    誤與其訂約，其行為顯係詐欺而屬侵權行為，被告得依民法
    第198條之規定，拒絕給付保險金等語。按因侵權行為對於
    被害人取得債權者，被害人對該債權之廢止請求權，雖因時
    效而消滅，仍得拒絕履行，民法第198條定有明文。如不論
    黃金燦未告知罹患肝炎，而與被告簽訂保險契約，是否構成
    侵權行為，被告係因黃金燦之死亡與肝病無關，危險之發生
　　未基於被保險人說明或未說明之事實，因而不得解除系爭保
　  險契約，以如前述，並非因時效消滅而不得行使，亦無民法
    第198條廢止請求權之適用。
七、按保險人應於要保人或被保險人交齊證明文件後，於約定期
    限內給付賠償金，無約定期限者，應於接到通知後15日內給
    付之。保險人因可歸責於自己之事由致未在前項規定期限內
    為給付者，應給付遲延利息年利1分，保險法第34條定有明
    文。原告於91年9月20日填具保險金申請書，並檢附診斷書
    、相驗屍體證明書、除戶謄本等文件，向被告請求給付保險
    金，而相驗屍體證明書上已記載黃金燦係因意外死亡，被告
    並無拒絕申賠償之事由，應於收到理賠通知書後15日即91年
    10月15日前給付保險金，逾期應給付遲延利息1分，即週年
    利率10%之遲延利息。被告片面質疑黃金燦之死因，進而遲
    延給付保險金，其逾期顯可歸責於被告，並非可歸責於要保
    人或受益人，其辯稱應自92年7月10日起被告影印黃金燦長
    庚醫院病歷之日起第16日起算遲延利息，自無可採。
八、綜上，原告主張黃金燦因意外而死亡，被告應給付一年期「
    566團體保險」中團體壽險100萬元、團體傷害保險200萬元
    ，及一年期「輕鬆399團體保險」中團體定期壽險100萬元、
    團體意外傷害險100萬元之保險金，共計500萬元，即屬有據
    。被告辯稱黃金燦非因意外死亡，且故意隱匿肝功能異常、
    酒精成癮等情，嚴重違反告知義務，已足以影響被告對於危
　　險之估計，被告依保險法第64條解除契約，縱認保險法第64
　  條解除契約已罹於時效，被告仍得依民法第198條規定，拒
    絕給付等語，均無可採。從而，原告依系爭保險契約之約定
    ，請求被告給付500萬元，及自91年10月16日起至清償日止
    ，按週年利率10%計算之利息，為有理由，應予准許。
九、兩造陳明願供擔保，聲請宣告假執行或免為假執行，經核並
    無不合，爰各酌定相當之擔保金額，一併准許之。
十、本件事實已臻明確，兩造其餘攻擊或防禦之方法，經核於判
    決結果無何影響，爰不一一論述，附此敘明。
十一、結論：原告之訴為有理由，依民事訴訟法第78條、第390
      條第2項、第392條，判決如主文。
中　　華　　民　　國　　94　　年　　6 　　月　　30　　日
                  民事第五庭    法　官　吳青蓉
以上正本係照原本作成
如對本判決上訴，須於判決送達後20日內向本院提出上訴狀
中　　華　　民　　國　　94　　年　　6 　　月　　30　　日
                    　　　　　　書記官　陳耀山
